臺灣高等法院刑事判決　　　　　　　　　　　　　　九十一年度交上訴字第四二號
　　上　訴　人
　　即　被　告　乙○○
　　選任辯護人　李文傑
　　　　　　　　林建鼎
右上訴人因公共危險等案件，不服臺灣新竹地方法院九十年度交訴字第一一四號，中
華民國九十一年二月七日第一審判決（起訴案號：臺灣新竹地方法院檢察署九十年度
偵字第四二六六號）提起上訴，本院判決如左：
    主  文
原判決撤銷。
乙○○駕駛動力交通工具肇事，致人受傷而逃逸，處有期徒刑陸月，如易科罰金，以
佰元折算壹日。
其他被訴公共危險部分無罪。
    事  實
一、乙○○於民國八十八年間，因妨害自由案件，經原審法院以八十九年度簡上字第
    六八號判處有期徒刑三月，如易科罰金，以三百元折算一日，緩刑二年確定，現
    正緩刑中。詎其仍不知警惕，於九十年六月二十八日清晨六時許，酒後（尚未達
    心神喪失或精神耗弱之程度）駕駛車牌號碼ＪＺ－七六九一號自用小客車，沿新
    竹市○○街由經國路往光華南街方向行駛，於行經該光華街與光華街六二巷（起
    訴書誤繕為光華街六十巷附近）無號誌之交岔路口時，本應注意汽車行駛時，駕
    駛人應注意車前狀況，並隨時採取必要之安全措施，以及車輛行經無號誌交岔路
    口時，應減速慢行，作隨時停車之準備，而依當時之天候為晴，日間有暮光，路
    面狀況乾燥無缺陷，道路無障礙物，視距良好，並無不能注意之情形，竟疏未減
    速慢行，仍以時速四十公里之速度貿然強行通過交岔路口，適甲○○騎乘車牌號
    碼ＨＨＨ－一五五號重型機車，沿光華路六十二巷往光華街方向駛出擬左轉光華
    街時，亦疏未注意機車行駛至劃分支、幹線車道之交岔路口，支線道車應暫停讓
    幹線道車先行而貿然前行，致乙○○所駕駛之自小客車右側前車門附近擦撞甲○○所騎乘之重型機車車頭，甲○○當場人車倒地，因而受有右腕擦傷約五ｘ三公
    分、右膝擦傷約七ｘ三公分之傷害（過失傷害部分未據告訴）。詎乙○○於駕駛
    動力交通工具肇事，致甲○○受傷，竟未即採取救護或其他必要之措施，反而逕
    自駕車逃逸。適有在光華街六二巷旁之美而美早餐店吃早點之路人丙○○見狀後
    ，騎乘機車上前追趕且記下乙○○駕駛之自小客車車號並報警處理後，經警循線
    查獲。
二、案經新竹市警察局第一分局報請臺灣新竹地方法院檢察署檢察官偵查起訴。
    理  由
壹、論罪科刑部分（被告被訴肇事逃逸部分）：
一、訊據上訴人即被告乙○○固坦承有於右揭時地駕駛車牌號碼ＪＺ－七六九一號自
    小客車行經發生車禍之路段，惟矢口否認有何肇事逃逸犯行，辯稱：伊因車禍發
    生係甲○○騎機車來撞伊，伊根本沒辦法防備，伊認為係甲○○來撞伊，且自身
    之小客車應該沒怎麼樣，所以就依原來之行車速度開走，伊若有逃逸之意思，自
    當加速逃離現場，證人不可能來得及騎車並追上來記住伊之車號云云。
二、經查：
  (一)右揭肇事逃逸之事實，業據被害人甲○○於警方調查及本院調查時指訴甚詳稱：
    「我於九十年六月二十八日凌晨六時左右，經過新竹市○○街六二巷口附近，騎
    乘一部重機ＨＨＨ－一五五號與一部白色轎車發生車禍，而對方卻肇事逃逸」、
    「右腳與右手（受傷）」、「那天我從巷口出來騎到雙黃線準備左轉時，就被被
    告撞到了，我不知道撞到我哪裡，我也不知道撞到對方的哪裡，對方當時撞到我
    時應該沒有煞車，被告是擦撞到我，被告撞到我後有沒有看到我或加速離去，這
    部分我沒有看到，．．．」等語（見本院九十一年四月九日訊問筆錄第三頁），
    並有新竹市警察局肇事現場圖在卷（見偵查卷第十頁）可稽，又上開肇事現場圖
    初步研判欄並記載：「Ａ車（指乙○○車）由光華街往光華南街方向直行。Ｂ車
    （指甲○○車）由光華街六二巷往光華街方向直行。Ａ車肇事後逃逸」。被害人
    甲○○因本件交通事故受有右腕擦傷約五ｘ三公分、右膝擦傷約七ｘ三公分等傷
    害，亦有行政院衛生署新竹醫院乙種診斷證明書影本一紙在卷（見偵查卷第十一
    頁）可憑。
  (二)目擊證人丙○○於警方調查時證稱：「我因早上在光華街六十二巷旁的一家早餐
    店吃早餐，突然看到有車禍發生，一部白色轎車肇事不停下，於是我就急忙趕著
    發動我的車，追趕白色轎車，．．．」、「（你追趕過程中是否有記牌照號碼、
    車型、廠牌？）有，車牌號碼為ＪＺ－七六九一、車型為轎式，廠牌為ＴＯＹＯ
    ＴＡ」、「一開始我追趕這部白色轎車，先是光華街右轉到光華東街，再左轉到
    光華二街，追到湳雅街萊爾富便利商店（新竹市○○街二三八號）前，就沒有再
    往前追，而確定肇事者往溪州橋方向也就是往竹北（即新竹縣竹北市）行駛，．
    ．．」等語（見偵查卷第六頁正面、反面）明確，核與證人即新竹市警察局第一
    分局湳雅派出所警員丁○○於本院調查時證稱：「．．．，我們找到被告是大約
    早上六點多，有一位姓莊的先生，說他在肇事的地點附近吃早餐（美而美早餐店
    ）他聽到碰一聲，他就跑過去看，看到被告的車號、顏色、廠牌，接著開車追被
    告到溪州橋附近，我們就依此莊先生的指認，後來在被告家中查獲被告。當時被
    告的神智及反應均還好。被告當時說他會逃跑是因為他會害怕，我們後來就請他
    配合我們偵訊，．．．」等語（見本院九十一年四月一日訊問筆錄第四頁、第五
    頁）相符。即被告於檢察官偵查、原審調查、審理及本院調查時亦供稱：「當時
    我知道有擦撞到，以為沒事就離去，我並沒有下車查看」、「．．．，只感覺車
    子好像有碰到」、「知道被東西碰到，看起來沒怎麼樣，所以沒有停，她怎麼樣
    我不知道」、「因為他從右邊巷子出來從旁邊撞我，我是開在內側車道直行，他
    撞到我的右側前車門那邊，是對方的車頭撞到我，我想說是他來撞我，我就按我
    原來的行車速度約四十公里左右開回去。」等語（見偵查卷第二一頁反面，原審
    卷第十六頁、第四六頁，本院九十一年四月一日訊問筆錄第四頁），足見目擊證
    人丙○○前揭證詞應堪採信。又被告雖係酒後駕車，惟其於本院審理時供稱：伊
    當時神智清醒，沒有喝醉等情（見本院九十一年七月五日審判筆錄第二頁），且
    其肇事後猶能順利駕車返家，其並非處於迷醉而毫無知覺情狀已然可見，顯見被
    告行為時未達心神喪失或精神耗弱程度，容無疑義。又依卷內肇事現場圖及新竹
    市警察局交通隊處理交通事故現場照片觀之，該肇事地點交岔路口中間有被害人
    機車油漬殘留，甲○○並人車倒地，被告當時神智又清醒，當能得知駕駛之自小
    客車已撞及甲○○，使其倒地，致被害人受傷之事實。被告改辯稱不知撞到人云
    云，要無可採。
  (三)依本件肇事現場圖及照片所示，本件車禍肇事地點係光華街與光華街六二巷口，
    為市區道路，限速四十公里以下，無交通號誌交岔路口，肇事前被告車沿光華街
    由經國路往光華南街行駛，至無號誌路口直行，被害人機車沿光華街六二巷巷道
    往光華街方向直行，至無號誌路口擬左轉光華街。被告車直行穿越交岔路口時，
    被告車右側前車門處擦撞被害人機車車頭。肇事後，被告車右側有刮痕損壞，被
    害人機車車前毀損，又依肇事現場圖及照片六幀（附於偵查卷第十二頁至十四頁
    可憑）所示，該無號誌交岔路口遺留有被害人機車油漬，該油漬距離距離道路中
    心一．五公分。又事故地點是在上開交岔路口中央，且二車均已進入該交岔路口
    ，而被告駕駛之自小客車右側自右前側燈罩旁葉子板起除有撞擊的凹陷外，並自
    該處起沿至車尾葉子板處均有刮痕，參以被告於警方調查供稱：「．．．，當時
    我的速度差不多為五、六十公里左右」等語（見偵查卷第三頁反面），於本院調
    查時則改稱：車速約時速四十公里左右等語（見本院九十一年七月五日審判筆錄
    第三頁），前後所供雖不一致，惟據被害人甲○○所稱：伊感覺被告車駛離肇事
    現場之車速仍如肇事前等情（見本院九十一年四月九日訊問筆錄第三頁），目擊
    證人丙○○於警方調查時證稱：「（追趕過程肇事車輛時速為何？）大概四十公
    里左右」等語（見偵查卷第六頁反面），是被告車肇事前時速應為四十公里，應
    以被告在本院審理時所為供述可採，顯然被告駕車經過無號誌交岔路口時疏未減
    速慢行。又肇事現場光華街路段之道路筆直，車輛駕駛人欲注意前方及左右有無
    障礙，於視線上亦並無困難，再依一般公路汽車煞車距離、行車速度對照表，三
    年以上乾燥瀝青路面，行車速度為時速四十公里時，煞車距離為九公尺，一年至
    三年乾燥瀝青路面，同速度時，煞車距離為八．四公尺，新築乾燥瀝青路面，同
    速度時，煞車距離為七．四公尺，另參照汽車行駛距離及反應距離一覽表，時速
    四十公里時，所需反應距離為八．三二公尺，從而依被告當時車速，其自發現告
    訴人隨即煞車迄煞停時止，前後僅須七．四公尺至九公尺之間，在空間上有相當
    餘裕，堪認被告並非因猝然臨之致措手不及而無法避免本件車禍發生，甚為灼然
    。是按其情形被告顯非不能注意防範，詎其竟疏未注意前方有被害人擬左轉光華
    街之車前狀況，致發生本件車禍，其有過失至明。
  (四)本件肇事責任，經原審法院送請台灣省竹苗區車輛行車事故鑑定委員會鑑定，認
    定「一甲○○駕駛重機車行經無號誌之交岔路口支線道車未讓幹道車先行為肇事
    主因。二乙○○酒精濃度過量駕駛自小客車行經無號誌之交岔路口超速行駛且未
    注意車前狀況為肇事次因。」，有該委員會九十年十二月三日竹鑑字第九０一二
    五二號函暨鑑定意見書在卷可稽（見原審卷第二一頁至第二四頁），經本院再送
    請台灣省車輛行車事故覆議鑑定委員會覆議，認定「甲○○駕駛重機車，行經無
    號誌交岔路口，支線道車未暫停讓幹線道車先行，與乙○○酒精濃度過重駕駛自
    小客車，行經無號誌交岔路口，未減速反嚴重超速行駛，且未注意車前狀況，同
    為肇事原因。另乙○○駕車肇事後駛離現場，有違規定」，亦有該委員會九十一
    年六月十二日府覆議字第九一０七六０號函暨所附覆議意見書在卷（存本院卷）
    可稽，均認定被告駕車行經無號誌交岔路口，未減速慢行，且未注意車前狀況為
    肇事原因，而被害人甲○○騎乘重機車行經無號誌之交岔路口支線道車未讓幹道
    車先行亦為為肇事原因。雖前開鑑定書及覆議意見書均認被告駕車超速或嚴重超
    速等語，惟此部分與事實尚有出入，且無證據佐證，尚屬無據。
  (五)按車輛行至無號誌而無交通警察指揮之交岔路口，支線道車應暫停讓幹線道車先
    行，未劃分幹、支線或同為幹線道或支線道者，轉彎車應暫停讓直行車先行。又
    車輛行經無號誌交岔路口時應減速慢行，作隨時停車之準備。又汽車行駛時，駕
    駛人應注意車前狀況，並隨時採取必要之安全措施。道路交通安全規則第一百零
    二條第一項第二款、第九十三條第一項第三款、第九十四條第三項分別定有明文
    故汽車駕駛人應注意車前狀況，隨時採取必要之安全措施，且於行經無號誌交岔
    路口應減速慢行，被告領有駕駛執照，有前開鑑定意見書在卷可稽，為合格之汽
    車駕駛人，此為被告所是認，自應瞭解上開規定之意義，並有上開法律規定之注
    意義務。再依上開肇事現場圖顯示，車禍當時之天候為晴，日間有暮光，而依卷
    附現場照片所示，路面狀況乾燥無缺陷，道路無障礙物，視距良好，並無不能注
    意之情事，被告竟疏於注意及此，以致肇事，被告之行為自有過失，雖被害人亦
    因騎乘機車於行經無號誌之交岔路口前，本應注意，該支線道車應暫停讓幹線道
    車先行，即應停止於交岔路口前，讓幹線道車優先通行，並預先估算其通行所需
    時間，是否足以安全通過，而未對直行之幹線道車輛造成障礙方可通過，竟疏未
    注意上開規定而未讓幹道車先行而與有過失，但被告仍難辭其過失責任。又被害
    人所受如事實欄所載之傷害，既係因被告之前開過失行為所致，則被告之過失行
    為與被害人之受傷間，自具有相當因果關係。
  (六)次按「八十八年四月二十一日增訂之同法第一百八十五條之四之肇事致人死傷逃
    逸罪，則以處罰肇事後逃逸之駕駛人為目的，俾促使駕駛人於肇事後能對被害人
    即時救護，以減少死傷，是該罪之成立祇以行為人有駕駛動力交通工具肇事，致
    人死傷而逃逸之事實為已足，至行為人之肇事有否過失，則非所問」（最高法院
    八十八年台上字第七三九六號判決參照）。則被告既有肇事之認識，縱使被告主
    觀上認為並無過失，亦無解於本條之罪責。又汽車駕駛人，駕駛汽車肇事致人受
    傷，應即採取救護或其他必要措施，並向警察機關報告，不得駛離，道路交通管
    理處罰條例第六十二條第一項前段設有明文。被告為汽車駕駛人，對於上揭時、
    地因其駕駛上開自小客車肇事致人受傷，應依前開道路交通管理處罰條例之法令
    規定，立即採取救護或其他必要措施，竟不為必要之救護措施，反而駕車逃離現
    場，被告縱未加速離開，但其駕車先右轉光華東街，再左轉光華二街等情，既已
    多次轉彎離去肇事現場，其自無必要加速駛離反引起路人注意，況其既然棄已受
    傷之被害人於不顧，其主觀上有肇事逃逸故意甚明。
  (七)綜上本件事證明確，被告所辯核係飾卸之詞，諉無足採，其犯行堪予認定，被告
    所犯駕駛動力交通工具肇事致人受傷而逃逸犯行明確，應予依法論科。
三、查被告乙○○開車過失肇事，致人受傷逃逸，核其所為，係犯刑法第一百八十五
    條之四駕駛動力交通工具肇事致人受傷而逃逸罪。
四、原審予以論罪科刑固非無見，惟查：被告駕車行經無號誌之交岔路口仍以時速四
    十公里速度通過，疏未減速慢行，導致被告駕駛之自小客車右側前車門附近擦撞
    甲○○所騎乘之重型機車車頭肇事，原審於事實欄未予審酌，卻於理由欄敘明被
    告駕車進入無號誌交岔路口車速應非緩慢，顯然事實之記載與理由之說明不相適
    合，尚有未洽。被告上訴意旨否認此部分犯罪，指摘原判決此部分不當雖無理由
    ，惟原判決此部分既有可議，自應將原判決此部分予以撤銷改判，爰審酌被告之
    素行，犯罪手段雖然惡劣，但造成告訴人所受傷勢尚屬輕微，過失程度、肇事後
    犯罪態度及事後已與被害人達成民事和解賠償等一切情狀，就被告所犯駕駛動力
    交通工具肇事，致人受傷而逃逸部分，量處有期徒刑陸月，並諭知易科罰金之折
    算標準。又因被告係在緩刑期間內再犯罪，並不符合刑法第七十四條所定得予緩
    刑之規定，縱因其仍在學，目前係國立大學博士班學生，有學生證影本在卷可考
    ，本院認不宜予以宣告緩刑，併此敘明。
貳、無罪部分（被告被訴不能安全駕駛動力交通工具而駕駛罪部分）
一、公訴意旨另以：被告乙○○明知在服用酒類或其他相類之物後，將使其駕駛車輛
    時之注意力減低、反應能力趨緩，而危及其他用路人之行車往來安全。竟仍於九
    十年六月二十八日凌晨四、五時許，在新竹市○○路某小吃店內飲用一瓶啤酒，
    置自己於不能安全駕駛動力交通工具之狀態後，猶駕駛車牌號碼ＪＺ－七六九一
    號自用小客車，行駛於新竹市區道路上，因認被告另涉犯刑法第一百八十五條之
    三之不能安全駕駛動力交通工具而駕駛罪嫌。
二、按犯罪事實應依證據認定之，無證據不得推定其犯罪事實，又不能證明被告犯罪
    者，應諭知無罪之判決，刑事訴訟法第一百五十四條及第三百零一條第一項分別
    定有明文。次按刑事訴訟法上所謂犯罪事實之證據，係指足以認定被告確有犯罪
    行為之積極證據而言，該項證據自須適合於被告犯罪事實之認定，始得採為斷罪
    資料；如未能發現相當證據，或證據不足以證明，自不能以推測或擬制之方法，
    以為裁判之基礎（參照最高法院二十九年上字第三一○五號、四十年台上字第八
    六號判例）。公訴人認被告涉有此部分罪嫌，無非以(一)被告所測得之呼氣酒精濃
    度為每公升０．四八毫克，有酒精測試單及新竹市警察局舉發違反道路交通管理
    事件通知單各一紙附卷為憑，已遠超過每公升０．二五毫克，足認被告已不能安
    全駕駛動力交通工具。(二)又被告被告酒後駕車，經警測試觀察結果：「言語態度
    ：哭聲」等情，有酒醉駕車違反刑法第一百八十五條之三案件觀察紀錄表一紙附
    卷可稽，為其論據。
三、訊據上訴人即被告固供承有於右揭時地酒後駕車，而於經警查獲時其酒精測試值
    達每公升０．四八毫克之事實，惟否認有不能安全駕駛交通工具之犯行，並辯稱
    伊當時是有喝酒，但沒有影響伊之開車云云。玆查刑法第一百八十五之三條之「
    不能安全駕駛動力交通工具」，應依客觀之事實認定之，雖飲酒後酒精會使人之
    自主神經系統產生亢奮與認知功能的暫時性缺損，且酒後駕車之駕駛人對於移動
    景物的追蹤能力、經強光照射後恢復視力、監視四周之注意力，較平時缺乏等情
    ，然人體對於酒精濃度之承受度，每因個人體質而異。再參以行政院國軍退除役
    官兵輔導委員會台北榮民總醫院八十八年八月五日北總內字第二六八六八號函
    附附件一、二內容所示，依現在醫學研究文獻記載，酒精對於人體的影響程度乃
    依血中酒精濃度加以判斷，人體內血液中酒精濃度，經測試數值達３０ｍｇ／ｄ
    ｌ（即呼氣酒精濃度為每公升０．二五毫克）之程度時，可能出現輕度協調功能
    降低之影響，因此若呼氣酒精測試值低於每公升０．二五毫克者，或可能產生動
    作變慢，思考力變差等情狀，而呼氣酒精濃度達０．五毫克，中毒症狀為輕到中
    度，反應較慢、感覺減低、影響駕駛，而此並不能即認已達不能安全駕駛動力交
    通工具之程度，而查被告為警查獲當日，於八時四分，經新竹市警察局第一分局
    湳雅派出所警員丁○○為酒精測試，測得被告之呼氣酒精測試值為０．四八毫克
    ，有酒精測試值單一紙在卷可按（見偵查卷第八頁），其經警測試之呼氣酒精濃
    度測試數據，尚未達到每公升０．五毫克，不能因被告呼氣酒精測試值達每公升
    ０．四八毫克，即遽認被告已達不能安全駕駛動力交通工具之程度。且參以被告
    於車禍發生後，尚知畏罪逃逸，且於同日上午九時接受警方訊問時，對於員警在
    調查筆錄所為詢問事項，可以明確指述當時車禍發生之時間、地點等情形，被告
    案發當時尚能轉過數個街道逃離現場，是已難認其當時精神狀況及對於四周景物
    之注意力，暨對於緊急情狀之處理、對於外界事務之知覺、理會及判斷作用，有
    因受飲酒之影響，而達於不能安全駕駛動力交通工具而駕駛之情形。雖徵之卷附
    警員丁○○製作之觀察紀錄表（偵查卷第九頁），記載被告「言語態度：哭聲。
    酒味：距顏面約三十公分，弱。臉色：普通。表情行為：因違規、嫌疑人有喝酒
    大哭後悔跡象，顯無從安全駕駛操控」等情，惟證人丁○○於本院調查時到庭結
    證稱：「．．．，我們就依據莊先生的指認，後來在被告家中查獲被告。當時被
    告的神智及反應均還好。被告當時說他會逃跑是因為他會害怕，．．．」等語（
    見本院九十一年四月一日訊問筆錄第四頁），足見被告案發當時並無「喋喋不休
    、語無倫次、大肆謾罵」之情狀，亦無「駕駛有蛇行、車身搖擺不定」、「車輛
    行徑偏離常規，時而加速、時而突停」、「酒精測試或訊問過程語無倫次、含糊
    不清或意識模糊、注意力無法集中」、「查獲後，違規嫌疑人走路東倒西歪，顯
    無法正常操控駕駛」、「測試或訊問過程，違規、嫌疑人有嘔吐、步履蹣跚、呆
    滯木僵、多語」等情事，而被告大哭係因後悔鑄成大錯所致，是尚難憑上開紀錄
    遽為不利被告之認定。至本件車禍之發生，被告固有過失已如前述，惟通常之人
    縱未飲酒，亦有過失肇事之可能，況查本件被告雖酒後駕車，惟尚未達不能安全
    駕駛動力交通工具之程度，是其肇事並非必然係因其飲酒行為而肇致，是不能遽
    予推斷被告之行為即該當上開刑法第一百八十五條之三之「不能安全駕駛動力交
    通工具」之構成要件。此外，復查無其他積極證據足資證明被告涉有何不能安全
    駕駛交通動力工具而駕駛之犯行，被告就此所辯，應堪採信，被告此部分犯行尚
    屬不能證明。被告上訴意旨指摘及此，為有理由，自應由本院就此部分予以撤銷
    ，改判被告被訴公共危險部分無罪。
據上論斷，應依刑事訴訟法第三百六十九條第一項前段、第三百六十四條、第二百九
十九條第一項前段、第三百零一條第一項，刑法第一百八十五條之四、第四十一條第
一項前段，罰金罰鍰提高標準條例第二條，判決如主文。
本案經檢察官曾忠己到庭執行職務。
中      華      民      國      九十一      年      七    月    十九    日
                              臺灣高等法院交通法庭
                                  審判長法  官  陳  春  秋
                                        法  官  王  麗  莉
                                        法  官  徐  培  元
右正本證明與原本無異。
如不服本判決應於收受送達後十日內向本院提出上訴書狀，其未敘述上訴之理由者並
得於提起上訴後十日內向本院補提理由書（均須按他造當事人之人數附繕本）。
                                        書記官  陳  建  邦
中      華      民      國    九十一    年     七       月    十九      日
附錄    本判決論罪科刑法條：
中華民國刑法第一百八十五條之四
駕駛動力交通工具肇事，致人死傷而逃逸者，處六月以上五年以下有期徒
刑。
